【裁判字號】    88,上,1215
【裁判日期】    890321
【裁判案由】    給付買賣價金
【裁判全文】
臺灣高等法院民事判決  八十八年度上字第一二一五號
    上  訴  人  大華建設股份有限公司
    法定代理人  林文亮
    訴訟代理人  洪堯欽  律師
                黃麗蓉  律師
    上  訴  人  甲○○  住台北市○○街七三之一號二樓
                丁○○  住台北市○○路○段一九八巷十號
                戊○○  住台北市○○街七三之一號二樓
    右三人共同
    訴訟代理人  陳美彤  律師
                連元龍  律師
    被  上訴人  乙○○  住台北市○○○路○段二０一巷二十號
                丙○○  住同右.
    共      同
    訴訟代理人  洪堯欽  律師
                黃麗蓉  律師
右當事人間請求給付買賣價金事件，上訴人對於中華民國八十八年六月二日臺灣臺北
地方法院八十七年度訴字第二三一０號第一審判決各自提起上訴，本院判決如左：
    主      文
原判決關於駁回丁○○、戊○○後開第二項之訴部分及該部分假執行之聲請，暨訴訟
費用之裁判均廢棄。
大華建設股份有限公司應給付上訴人丁○○、戊○○新台幣壹佰柒拾陸萬伍仟玖佰參
拾壹元及自民國八十七年九月二十四日起，至清償日止，按年息百分之五計算之利息
。
丁○○、戊○○之其餘上訴駁回。
大華建設股份有限公司及甲○○之上訴均駁回。
第一、二審訴訟費用由大華建設股份有限公司負擔五分之三，餘由甲○○負擔。
本判決第二項所命之給付，於丁○○、戊○○以新台幣伍拾玖萬元為大華建設股份有
限公司供擔保後，得假執行；但大華建設股份有限公司如於假執行程序實施前以新台
幣壹佰柒拾陸萬伍仟玖佰參拾壹拾元為丁○○、戊○○預供擔保，得免為假執行。
    事      實
甲、上訴人即被上訴人大華建設股份有限公司（下稱大華公司）方面：
一、聲明：
（一）關於上訴部分：
    (一)原判決關於不利於上訴人大華公司部分廢棄。
    (二)右開廢棄部分，被上訴人丁○○、戊○○應連帶給付上訴人大華公司新台幣（
      下同）二百二十八萬五千元及自起訴狀繕本送達之翌日起，至清償日止，按年
      息百分之五計算之利息。
    (三)願供現金或同面額台灣銀行可轉讓定期存單為擔保請准宣告假執行。
（二）關於被上訴部分：
    (一)上訴人丁○○、戊○○之上訴駁回。
    (二)如受不利之判決，願預供擔保請准宣告免為假執行。
二、陳述：與原判決記載相同，玆引用之。
三、證據：除援用原審之立證方法外，並補提出存証信函為証。
乙、上訴人甲○○方面：
一、聲明：
（一）原判決關於不利於上訴人甲○○部分廢棄。
（二）右開廢棄部分，被上訴人乙○○、丙○○在第一審之訴及假執行之聲請均駁回
      。
（三）被上訴人乙○○、丙○○應給付上訴人甲○○一百六十一萬三千元及自八十七
      年九月二十三日起，至清償日止，按年息百分之五計算之利息。
（四）願供擔保請准宣告假執行。
二、陳述：與原判決記載相同，玆引用之。
三、證據：援用原審之立證方法。
丙、被上訴人即上訴人丁○○、戊○○方面：
一、聲明：
（一）關於上訴部分：
    (一)原判決關於不利於上訴人丁○○、戊○○部分廢棄。
    (二)右開廢棄部分，被上訴人大華公司應給付上訴人丁○○、戊○○一百七十六萬
      八千九百三十一元及自八十七年九月二十三日起，至清償日止，按年息百分之
      五計算之利息。
    (三)願供擔保請准宣告假執行。
（二）關於被上訴部分：
      上訴人大華公司之上訴駁回。
二、陳述：與原判決記載相同，玆引用之。
三、證據：除援用原審之立證方法外，並補提出照片為証。
丁、被上訴人乙○○、丙○○方面：
一、聲明：上訴人甲○○之上訴駁回。
二、陳述：與原判決記載相同，玆引用之。
三、證據：援用原審之立證方法。
    理      由
一、本件大華公司、乙○○、丙○○起訴主張：甲○○於民國（下同）八十一年三月
    三十一日與大華公司簽訂房屋預定買賣契約書及不動產預定買賣契約書（車位）
    ，向該公司購買坐落台北縣汐止鎮○○段社后下小段一四○之一○等地號土地上
    所興建「雅典王朝」Ｂ５棟十二樓房屋一戶及Ｂ棟地下停車場車位一位（下合稱
    系爭房屋），約定總價金為三百八十六萬五千元；同日又與乙○○、丙○○簽訂
    土地預定買賣契約書，向乙○○、丙○○購買系爭房屋坐落之基地（下稱系爭土
    地），約定總價金亦為三百八十六萬五千元。乙○○、丙○○已於八十一年六月
    四日將系爭土地所有權移轉登記與甲○○，並於同年十一、十二月間通知甲○○
    辦理交付系爭土地及給付系爭土地尾款二百四十六萬五千元，詎甲○○竟拒絕給
    付該尾款；嗣大華公司、乙○○、丙○○於八十二年四月十六日同意甲○○將系
    爭房屋及不動產（車位）預定買賣契約書之買受人變更為陳九芳（按：陳九芳於
    原審訴訟繫屬中之八十八年五月十八日死亡，由其法定繼承人丁○○、戊○○於
    原審聲明承受訴訟），大華公司曾分別於八十一年十一、十二月間通知甲○○及
    於八十二年間通知陳九芳辦理交屋手續及給付系爭房屋尾款二百二十八萬五千元
    ，詎陳九芳竟拒絕辦理交屋及給付該尾款，自應負受領遲延責任，嗣因公寓大廈
    管理條例於八十四年六月二十八日公布施行，依該條例第四條規定：「專有部分
    不得與其所屬建築物共用部分之應有部分及其基地所有權或地上權之應有部分分
    離而為移轉或設定負擔」，致大華公司已不能將系爭房屋所有權移轉登記與陳九
    芳，實屬因可歸責於陳九芳之事由致給付不能，大華公司仍得請求陳九芳之法定
    繼承人丁○○、戊○○給付系爭房屋尾款等情，爰依系爭土地預定買賣契約書第
    三條第三項及系爭房屋預定買賣契約書第六條第三項之約定暨繼承之法則，求為
    命甲○○應給付乙○○、丙○○二百四十六萬五千元；丁○○、戊○○應連帶給
    付大華公司二百二十八萬五千元，並均加付法定遲延利息之判決（原審判命甲○
    ○應給付乙○○、丙○○二百四十六萬五千元本息，並駁回大華公司之請求及甲
    ○○、丁○○、戊○○之後開反訴請求）。
    甲○○、丁○○、戊○○則以：甲○○向乙○○、丙○○購買系爭土地後，已依
    約給付乙○○、丙○○系爭土地分期款計一百四十萬元及委託代辦費用二十一萬
    三千元；又甲○○已於八十二年四月十六日經大華公司、乙○○、丙○○同意將
    系爭房屋及不動產（車位）預定買賣契約書之買受人變更為陳九芳，陳九芳亦已
    依約給付大華公司系爭房屋分期款計一百五十八萬元及委託代辦費用十八萬五千
    九百三十一元。雖乙○○、丙○○已將系爭土地所有權移轉登記與甲○○，惟大
    華公司迄未將系爭房屋所有權移轉登記與陳九芳，乙○○、丙○○、大華公司亦
    未通知甲○○、陳九芳辦理系爭土地及房屋之交付手續，甲○○、陳九芳自無受
    領遲延可言，嗣因公寓大廈管理條例第四條規定之公布施行，大華公司已不能將
    系爭房屋所有權移轉登記與陳九芳，顯屬因可歸責於大華公司之事由致給付不能
    ，陳九芳自無再給付系爭房屋尾款之義務；又甲○○因乙○○、丙○○遲延交付
    系爭土地及上開條例之公布施行，致系爭土地之交付對其已無利益，甲○○亦無
    再給付系爭土地尾款之義務等語，資為抗辯。又甲○○、陳九芳已於八十七年七
    月三日通知乙○○、丙○○、大華公司解除系爭土地、房屋及不動產（車位）預
    定買賣契約等情，併反訴求為命乙○○、丙○○應給付甲○○一百六十一萬三千
    元；大華公司應給付丁○○、戊○○一百七十六萬八千九百三十一元，並均加付
    法定遲延利息之判決。
二、經查甲○○於八十一年三月三十一日向大華公司購買系爭房屋，約定總價金為三
    百八十六萬五千元；同日並向乙○○、丙○○購買系爭土地，約定總價金亦為三
    百八十六萬五千元。甲○○已依約給付乙○○、丙○○系爭土地分期款計一百四
    十萬元及委託代辦費用二十一萬三千元，尚積欠系爭土地尾款二百四十六萬五千
    元；甲○○於八十二年四月十六日經大華公司、乙○○、丙○○同意將系爭房屋
    及不動產（車位）預定買賣契約書之買受人變更為陳九芳，陳九芳亦已依約給付
    大華公司系爭房屋分期款計一百五十八萬元及委託代辦費用十八萬五千九百三十
    一元，尚積欠系爭房屋尾款二百二十八萬五千元。乙○○、丙○○已於八十一年
    六月四日將系爭土地所有權移轉登記與甲○○。陳九芳已於八十八年五月十八日
    死亡，丁○○、戊○○為其法定繼承人，丁○○、戊○○迄今尚未辦理交屋手續
    之事實，為兩造所不爭執（見本院卷二七五至二七六頁），並有系爭土地、房屋
    、不動產（車位）預定買賣契約書、土地登記簿謄本、土地所有權狀、死亡証明
    書、戶籍謄本、統一發票、收據及支票存款送款簿可稽（見原審卷(一)八至五四頁
    、一八一至一八七頁、二四○至二四二頁、原審卷(二)二五至二七頁），自堪信為
    真實。惟大華公司主張伊分別於八十一年十一、十二月間通知甲○○及於八十二
    年間通知陳九芳辦理交屋手續及給付系爭房屋尾款二百二十八萬五千元，詎陳九
    芳竟拒絕辦理交屋及給付該尾款，自應負受領遲延責任；嗣因公寓大廈管理條例
    第四條規定之公布施行，致伊不能將系爭房屋所有權移轉登記與陳九芳，顯屬因
    可歸責於陳九芳之事由，致給付不能，伊仍得請求陳九芳之法定繼承人丁○○、
    戊○○給付系爭房屋尾款云云，則為丁○○、戊○○所否認，並以前開情詞置辯
    。經查：
  (一)按公寓大廈管理條例係於八十四年六月二十八日始公布施行，在該條例公布施行
    前，土地與房屋為各別之不動產，各得為單獨交易之標的（參照最高法院四十八
    年台上字第一四五七號判例），而該條例第四條所規定：「專有部分不得與其所
    屬建築物共用部分之應有部分及其基地所有權或地上權之應有部分分離而為移轉
    或設定負擔」，亦無溯及效力，是甲○○於八十二年四月十六日經大華公司、乙
    ○○、丙○○同意將系爭房屋及不動產（車位）預定買賣契約書之買受人變更為
    陳九芳，應屬有效。
  (二)系爭房屋預定買賣契約書第九條第一項約定：「房屋完工期限：本房屋之興建工
    程，預定於民國八十二年六月間交屋」；第六條付款方式約定：「甲方（指陳九
    芳）同意前條總價款於付款時，由乙方（指大華公司）以書面通知，並指定繳納
    日期地款，五日內以現金或即期支票繳付，．．．」；同條第三項並約定：「甲
    方接到乙方通知交屋期間內應將尾款貳佰貳拾捌萬伍仟元整付清後，乙方應將買
    賣房屋交付與甲方」（見原審卷(一)二一頁、十九頁），足見大華公司依約應於八
    十二年六月間以書面通知陳九芳辦理交屋及繳納尾款後，交付系爭房屋與陳九芳
    。雖大華公司主張伊於八十一年十一、十二月間即通知甲○○辦理交屋手續及給
    付系爭房屋尾款，於八十二年間亦曾通知陳九芳辦理交屋手續及給付系爭房屋尾
    款云云（見原審卷(一)二○○頁背面），惟查甲○○既已於八十二年四月十六日經
    大華公司、乙○○、丙○○同意將系爭房屋及不動產（車位）預定買賣契約書之
    買受人變更為陳九芳（見原審卷(一)十八頁、二九至三一頁、六七頁），則甲○○
    已非系爭房屋及不動產（車位）預定買賣契約書之買受人（按該買賣契約書係將
    甲○○刪除，變更為陳九芳），大華公司對甲○○所為之上開通知，對陳九芳應
    不發生效力，大華公司自應另行以書面通知陳九芳辦理交屋手續及給付系爭房屋
    尾款，然陳九芳否認大華公司曾於八十二年間以書面通知伊辦理交屋手續及給付
    系爭房屋尾款，即大華公司亦自認其於八十七年五月二十七日始以存証信函通知
    陳九芳辦理交屋手續及給付系爭房屋尾款（見原審卷(一)六五至七六頁、本院卷二
    七六頁）。大華公司既不能証明其確有於八十二年間以書面通知陳九芳辦理系爭
    房屋之交屋手續，則陳九芳迄未辦理交屋，自無受領遲延可言。大華公司既未依
    約於八十二年六月間交付系爭房屋與陳九芳，嗣因公寓大廈管理條例第四條規定
    之公布施行，致大華公司已不能將系爭房屋所有權移轉登記與陳九芳，顯屬因可
    歸責於大華公司之事由致給付不能，則陳九芳於八十七年七月三日以存証信函通
    知大華公司解除系爭房屋預定買賣契約及與本契約有連帶關係之不動產（車位）
    預定買賣契約（見原審卷(一)一七六至一八○頁之存証信及及掛號郵件收件回執）
    ，揆諸民法第二百五十六條規定，自屬有據。系爭房屋及不動產（車位）預定買
    賣契約既經陳九芳合法解除，則大華公司依系爭房屋預定買賣契約書第六條第三
    項之約定，請求丁○○、戊○○連帶給付系爭房屋尾款二百二十八萬五千元，即
    屬無據。
三、系爭土地預定買賣契約書第三條付款方式約定：「甲方（指甲○○）同意前條總
    價款於付款時，由乙方（指乙○○、丙○○）以書面通知，並指定繳納日期地點
    ，五日內以現金或即期支票繳付，以便統一辦理，甲方如未照乙方通知期限按時
    繳付者，願依下列方式處理之：．．．三甲方接到乙方通知交付房屋及土地期間
    內，應將尾款貳佰肆拾陸萬伍仟元整付清後，乙方應將買賣之土地交付與甲方」
    （見原審卷(一)八至九頁）。查乙○○、丙○○主張伊等已於八十一年十一、十二
    月間以書面通知甲○○辦理交付系爭房屋、土地及繳交尾款等事宜，業據証人郭
    碧玉到場証述屬實（見原審卷(一)二一四頁），再參以甲○○在其於八十二年四月
    間委請劉立鳳律師致大華公司之台北二十支郵局第一九九號存證信函亦提及：「
    詎八十一年十一、十二月間大華公司於領取使用執照後突然通知吾等辦理交屋手
    續暨配合辦理銀行尾款繳交尾款等事宜」等語（見本院卷九九至一○七頁）以及
    乙○○、丙○○既已於八十一年六月四日誠意將系爭土地所有權移轉登記與甲○
    ○，應無再行拒絕交付系爭土地與甲○○之理等情節，已足証明乙○○、丙○○
    所為之上開主張，應屬可取，是乙○○、丙○○依系爭土地預定買賣契約書第三
    條第三項之約定，請求甲○○給付系爭土地尾款二百四十六萬五千元，自屬有據
    ；至甲○○抗辯因乙○○、丙○○遲延交付系爭土地及上開條例之公布施行，致
    系爭土地之交付對伊已無利益，伊無再給付系爭土地尾款之義務云云，並進而主
    張解除雙方間系爭土地預定買賣契約，請求乙○○、丙○○應返還其已給付之一
    百六十一萬三千元，即屬無據。
四、綜上所述，乙○○、丙○○請求甲○○給付系爭土地尾款二百四十六萬五千元及
    自起訴狀繕本送達之翌日即八十七年八月四日起，至清償日止，按年息百分之五
    計算利息，暨丁○○、戊○○依契約解除後回復原狀之法律關係及繼承之法則，
    反訴請求大華公司給付一百七十六萬五千九百三十一元（即系爭房屋分期款一百
    五十八萬元及委託代辦費用十八萬五千九百三十一元－見原審卷(一)一八七頁、本
    院卷二七六頁）及自反訴起訴狀繕本送達之翌日即八十七年九月二十四日起（見
    原審卷(一)二一○頁），至清償日止，按年息百分之五計算利息部分，均屬應予准
    許；至丁○○、戊○○超過上開部分之反訴請求及大華公司請求丁○○、戊○○
    連帶給付二百二十八萬五千元本息，暨甲○○反訴請求乙○○、丙○○給付一百
    六十一萬三千元本息部分，均屬不應准許。原審就上開應予准許部分，所為甲○
    ○敗訴之判決，並無不合，甲○○之上訴論旨指摘原判決此部分不當，求予廢棄
    改判，為無理由；所為丁○○、戊○○敗訴之判決，自有未洽，丁○○、戊○○
    之上訴論旨指摘原判決此部分不當，求予廢棄改判，為有理由；就上開不應准許
    部分，分別所為丁○○、戊○○、大華公司及甲○○敗訴之判決，所持理由雖與
    本院不盡不同，但其結果並無二致，仍應維持。丁○○、戊○○、大華公司及甲
    ○○之上訴論旨指摘原判決此部分不當，求予廢棄改判，應認為無理由。又本判
    決第二項所命之給付，丁○○、戊○○與大華公司既均陳明願供擔保，以代釋明
    ，聲請宣告假執行或免為假執行，經核均與規定相符，爰分別酌定相當之擔保金
    額併予准許。
五、至兩造其餘攻擊或防禦方法及未經援用之証據，經本院斟酌後，認為均不足以影
    響本判決之結果，自無逐一詳予論駁之必要，併此敘明。
據上論結：本件丁○○、戊○○之上訴為一部有理由，一部應認為無理由，大華公司
之上訴應認為無理由、甲○○之上訴為一部無理由，一部應認為無理由，依民事訴訟
法第四百五十條、第四百四十九條第一項、第二項、第七十九條但書、第四百六十三
條、第三百九十條第二項、第三百九十二條，判決如主文。
中    華    民    國    八十九  年        三      月        二十一      日
                            臺灣高等法院民事第十三庭
                                審判長法  官  林  鄉  誠
                                      法  官  劉  清  景
                                      法  官  陳  駿  璧
右正本係照原本作成。
如不服本判決，應於收受送達後二十日內向本院提出上訴書狀，其未表明上訴理由者
，應於提出上訴後二十日內向本院補提理由書狀（均須按他造當事人之人數附繕本）
上訴時應提出委任律師或具有律師資格之人之委任狀；委任有律師資格者，另應附具
律師及格證書及釋明委任人與受任人有民事訴訟法第四百六十六條之一第一項但書或
第二項（詳附註）所定關係之釋明文書影本。
中    華    民    國    八十九  年        三      月        二十三      日
                                      書記官  鄭  淑  昀
附註：
民事訴訟法第四百六十六條之一（第一項、第二項）：
對於第二審判決上訴，上訴人應委任律師為訴訟代理人。但上訴人或其法定代理人具
有律師資格者，不在此限。
上訴人之配偶、三親等內之血親、二親等內之姻親，或上訴人為法人、中央或地方機
關時，其所屬專任人員具有律師資格並經法院認為適當者，亦得為第三審訴訟代理人
。


司法院資訊處製作；財團法人民間司法改革基金會備份。
